【裁判字號】    96,訴,295
【裁判日期】    980731
【裁判案由】    分割共有物
【裁判全文】
臺灣屏東地方法院民事判決               96年度訴字第295號
原      告  丙○○
            辛○○
                        號
            甲○○
                        號
被      告  乙○○
訴訟代理人  己○○
被      告  庚○○
            戊○○
            丁○○
                        號
上列當事人間請求分割共有物事件，本院於民國98年7 月16日言
詞辯論終結，判決如下：
    主  文
兩造共有坐落屏東縣高樹鄉○○段三二八地號、面積二點六六六
八公頃、地目旱土地分割方法如下：如附圖(一)所示編號Ａ部分面
積０點三三三三公頃分歸被告丁○○取得、編號Ｂ部分面積０點
一八七六公頃分歸被告戊○○取得、編號Ｃ部分面積０點八八八
九公頃分歸被告乙○○取得、編號Ｄ部分面積０點八七七五公頃
分歸原告丙○○取得、編號Ｅ部分面積０點三二一一公頃及Ｆ部
分面積０點０一八五公頃分歸被告庚○○取得、編號Ｇ部分面積
點０三００公頃分歸原告辛○○取得、編號Ｈ部分面積０點００
九九公頃分歸原告甲○○取得。
訴訟費用由兩造按應有部分比例分擔。
    事實及理由
壹、程序部分：
一、本件原告丙○○、被告戊○○未於言詞辯論期日到場，核無
    民事訴訟法第386 條各款所列情形，爰依被告聲請，由其一
    造辯論而為判決。
二、按訴訟繫屬中為訴訟標的之法律關係，雖移轉於第三人，於
    訴訟無影響。訴狀送達後，原告不得將原訴變更或追加他訴
    。但有下列各款情形之一者，不在此限：(五)該訴訟標的對於
    數人必須合一確定時，追加其原非當事人之人為當事人者。
    民事訴訟法第254 條第1 項前段、第255 條第1 項第5 款定
    有明文。經查，原告於訴訟進行中，將其持分移轉部分予辛○○、甲○○，依上開說明，其追加渠等為原告，核屬有據
    ，應予准許。又被告丁○○、戊○○亦於訴訟進行中將其持
    分分別移轉予訴外人林健民、李瑞麟、邵蔡榮枝，原告雖未
    追列渠等為被告，惟依當事人恒定原則，於訴訟之進行無影
    響，併此敘明。
貳、實體部分：
一、原告主張：
    坐落屏東縣高樹鄉○○段328 地號，地目旱，面積26668 平
    方公尺土地（下稱系爭土地）係兩造所共有，原告丙○○應
    有部分為3000分之9871、辛○○應有部分為30000 分之337
    、甲○○應有部分為30000 分之112 ，被告丁○○應有部分
    為3000分之375 、戊○○應有部分為3000分之211 、乙○○
    應有部分為3 分之1 、庚○○應有部分為3000分之1032。按
    本件共有物並無因物之使用目的有不能分割之情形，亦未訂
    有不分割之期限，茲系爭土地屬農業區，共有人先前已有分
    管之使用情形，僅面積與持分尚不一致，始終無法協議分割
    ，為土地經濟效益，及確定符合各人應有部分，爰依民法第
    823 條、第824 條之規定請求裁判分割。並聲明：請求依如
    附圖(二)方案予以分割。
二、被告戊○○未於最後言詞辯論期日到場，據其以前之陳述及
    被告丁○○、乙○○、庚○○均以：同意如附圖(一)所示之分
    割方法等語。
三、法院之判斷
(一)、按共有人得隨時請求分割共有物，但因物之使用目的不能分
    割或契約定有不可分割之期限者，不在此限；又共有物之分
    割，依共有人協議之方法行之，分割之方法不能協議者，法
    院得依任何共有人之聲請，以原物分配於各共有人，民法第
    823 條第1 項、第824 條第1 項、第2 項第1 款分別定有明
    文。查兩造共有之系爭土地，原告丙○○應有部分為3000
    分之9871、辛○○應有部分為30000 分之337 、甲○○應有
    部分為30000 分之112 ，被告丁○○應有部分為3000分之
    375 、戊○○應有部分為3000分之211 、乙○○應有部分為
    3 分之1 、庚○○應有部分為3000分之1032。兩造間就系爭
    土地並無不分割之約定，復無法達成分割協議，又系爭土地
    地目為旱，依其使用目的並非不能分割，業據原告提出土地
    登記謄本1 件為證，並經本院潮州簡易庭調解不成立，到庭
    被告亦不爭執，揆諸上開規定，原告請求裁判分割系爭土地
    ，洵屬有據，應予准許。
(二)、按請求共有物之分割，應由法院依民法第824 條命為適當之
    分配，不受當事人主張之拘束；又分割共有物時，法院應參
    酌當事人之聲明、共有物之性質、經濟效用及全體共有人利
    益等公平決之，有最高法院49年台上字第2569號、55年台上
    字第1982號判例可資參照。經查，系爭土地之使用現況為：
    如附圖(三)所示A 部分為被告丁○○種植蔬菜、B 部分為被告
    戊○○種植芋頭、E 部分為庚○○使用中，其上有其興建之
    鐵皮屋及磚造平房、D 部分丙○○使用現為空地、C 部分有
    乙○○種植之木瓜等情，業經本院會同屏東縣里港地政事務
    所至現場勘驗明確，有本院勘驗筆錄及複丈成果圖在卷可稽
    （見本院卷第55頁至60頁）在卷可稽，自堪信為真實。
(三)、原告請求應依如附圖(二)所示之方案為分割，惟依此方案將使
    乙○○之土地多處為不完整的畸零空間，較不利使用，反觀
    原告丙○○分得之位置，為完整方正之地形，顯認該方案僅
    考量原告丙○○一人之利益，而非使共有土地達到最大經濟
    效益。又原告辛○○、甲○○表示其分得如附圖(一)所示之位
    置，其上有水井不利於使用等語，惟查，原告丙○○原請求
    將原告辛○○、甲○○分割於如附圖(二)所示的位置，惟此將
    使被告庚○○臨路之面積大為減縮，而系爭土地為農地，依
    此分割方式將不利於被告庚○○農業機器之出入，而原告辛○○及甲○○係因原告丙○○於訴訟進行中分割其持分部分
    予渠等而為共有人之一，則於原告丙○○持分減少之情狀下
    ，自應就原丙○○使用部分分歸部分予原告辛○○、甲○○
    ，對其餘共有人之影響最小，且較符合公平原則，是於考量
    使各共有人分割之位置，均有妥適對外之聯絡道路，認將如
    附圖(一)所示之編號G 、H 部分分歸原告辛○○、甲○○，較
    為洽當。再者，原告主張如附圖(一)所示之方案，將使被告乙○○分得部分無排水溝及丁○○、戊○○分割線破壞高低不
    平地形，而認應採如附圖(二)所示之方案云云，按被告乙○○
    、丁○○、戊○○均同意如附圖(一)所示之方案，顯認此方案
    並無原告丙○○所述不利於該被告之情，其以此為由不同意
    如附圖(一)所示之方案，顯難理解，且此方案使各共有人分得
    面積與其持分面積相同，縱有地形高低不平之情，與分得該
    部分之人如何利用土地有關，況此復可透過整地予以解決，
    顯非不利於分割之由。另如附圖(一)所示之D 、E 係以庚○○
    之圍牆為界，則已有既成的界線，對分得D 、E 部分之人，
    實難認有何不利之處。是以，如附圖(一)所示之分割方法，符
    合共有人之使用現況及整體經濟效益，且到庭之被告均同意
    此分割方法。本院審酌系爭土地之現有使用狀況、位置、與
    公路有無聯絡，及全體系爭土地共有人之分割利益，並考量
    共有人之意願及應有部分面積等情，認本件系爭土地應判決
    如主文第1 項所示。
(四)、末按，原告其餘關於所有權之爭議，因物權法定原則，以登
    記為必要，原告未能提出經法院判決認定被告等無所有權之
    相關事證，本院自以土地登記簿謄本所載之所有權人為本件
    分割共有物當事人，其上開之攻擊防禦方法與本件判決無影
    響，自無予審酌之必要，併此敘明。
五、結論：原告之訴為有理由，依民事訴訟法第385 條第1 項前
    段、第78條、第80條之1 ，判決如主文。
中    華    民    國    98    年    7     月    31    日
                  民事第二庭
                                法  官  吳思怡
正本係照原本作成。
如對判決上訴，須於判決送達後廿日內向本院提出上訴狀，其未
表明上訴理由者，應於提出上訴後二十日內向本院補提理由書狀
（均須按他造當事人之人數附繕本）。
中    華    民    國    98    年    7     月    31    日
                                書記官  陳勃諺


司法院資訊處製作；財團法人民間司法改革基金會備份。
